【裁判字號】    98,台上,2410
【裁判日期】    981217
【裁判案由】    損害賠償
【裁判全文】
最高法院民事判決            九十八年度台上字第二四一○號
上  訴  人  泰清企業股份有限公司
法定代理人  甲○○
訴訟代理人  張德銘律師
被 上訴 人  新竹市環境保護局
法定代理人  乙○○
訴訟代理人  陳修君律師
上列當事人間請求損害賠償事件，上訴人對於中華民國九十八年
八月二十五日台灣高等法院第二審更審判決（九十八年度重上更
(一)字第三七號），提起上訴，本院判決如下：
    主  文
原判決關於駁回上訴人之上訴及該訴訟費用部分廢棄，發回台灣
高等法院。
其他上訴駁回。
第三審訴訟費用，關於駁回其他上訴部分，由上訴人負擔。
    理  由
本件上訴人主張：兩造於民國八十九年一月二十九日簽訂「新竹
市環境保護局委託民營清除機構清運垃圾合約書」（下稱系爭契
約），由被上訴人委伊自八十九年五月一日起執行清運新竹市香
山區及南區之垃圾，約定委託期限為四十八個月。詎被上訴人於
伊順利履行合約二年後，竟以系爭契約所附加「服務品質未獲民
意肯定」或「經費無著」之條件業已成就，片面終止系爭契約，
致伊受有新台幣（下同）一千七百二十五萬二千五百九十七元之
損害等情，依民法第五百十一條之規定，求為命被上訴人如數給
付，並加付法定遲延利息之判決（逾上開金額之請求部分，經第
一審判決上訴人敗訴，未據聲明不服，已告確定；上訴人於原審
另主張被上訴人片面終止終止契約，並構成不完全給付，追加依
民法第二百二十七條之規定為請求）。
被上訴人則以：系爭契約自九十一年五月一日起委辦經費無著，
且上訴人之服務品質未經九十一年四月三日召開之新竹市○○○
段垃圾清運民營化計畫審查委員會審查通過，依系爭契約所附之
解除條件已成就，伊乃通知上訴人委託期限至九十一年四月三十
日止，拒絕上訴人繼續清運垃圾，收回自行清運，而非單方行使
終止權等語，資為抗辯。
原審以：系爭契約為承攬契約，依契約第二條約定「委託期限四
十八個月…，並自八十九年五月一日起開始執行清運工作。若乙
方（即上訴人）於二年內服務品質未獲民眾肯定或甲方（即被上
訴人）經費無著時，應無條件縮減為二十四個月」，關於上訴人
在二年內服務品質未獲民眾肯定，及被上訴人委辦經費無著，均
屬系爭契約之解除條件性質，為兩造所不爭執，且新竹市議會於
九十年十二月二十四日審議通過新竹市九十一年度總預算，歲出
部分刪減垃圾清運民營化委辦費，被上訴人嗣於九十一年三月十
一日以竹市環四字第○○一○○○五五八七號函通知上訴人，並
表示依契約第二條所定「經費無著」之情形，系爭契約期限於九
十一年四月三十日屆至；又兩造於八十九年三月十七日、同年月
二十一日簽訂備忘錄，約定由被上訴人成立新竹市○○○段垃圾
清運民營化計畫審查委員會，審查上訴人服務品質獲民意肯定情
形，嗣審查委員會於九十一年四月三日審查並決議不再續約，被
上訴人隨即於九十一年四月十五日以竹市環四字第○九一○○○
○二二三號函通知上訴人，並表示依契約第二條所定「乙方（即
上訴人）於二年內服務品質未獲民眾肯定」，系爭契約期限於九
十一年四月三十日屆至等情，其真意顯係主張系爭契約第二條所
附之解除條件已成就，兩造間之承攬關係於九十一年五月一日即
消滅，而非行使民法第五百十一條終止權之意思。系爭契約第二
條所附之解除條件於九十一年四月三十日既已成就，兩造間之承
攬關係自九十一年五月一日起失其效力，上訴人即不負清運垃圾
之義務，則被上訴人自九十一年五月一日起不為協力行為，收回
自行清運垃圾，尚難認其有依民法第五百十一條規定終止契約之
默示意思表示。次按債務人之給付兼需債權人之行為者，此協力
行為並非債權人負擔之給付義務，債權人不為必要之協力行為，
係發生受領遲延之效果，無涉債務不履行之情事。查被上訴人自
九十一年五月一日起為協力行為，致上訴人無法完成垃圾清運工
作，依上說明，係發生被上訴人受領遲延之效果，尚不構成債務
不履行之情事。綜上所述，上訴人依民法第五百十一條及追加依
民法第二百二十七條之規定，請求被上訴人給付一千七百二十五
萬二千五百九十七元本息，均無理由，不應准許等詞，爰維持第
一審所為上訴人敗訴之判決，駁回其上訴，並駁回其追加之訴。
關於廢棄發回（即駁回上訴人之上訴）部分：
查系爭契約第二十條第二款既約定「契約附件與本契約牴觸者，
其效力優先順序為：本契約、服務建議書、投標甄選須知、標單
、議價資料、後續補充之換文」（見一審卷第一宗第二一頁），
則上訴人主張系爭契約於八十九年一月二十九日簽定，雙方自應
受該契約之拘束。乃被上訴人另於同年三月二十一日作成「備忘
錄」，將系爭契約書第二條「若乙方於二年內服務品質未獲民眾
肯定應無條件縮減為二十四個月」之解除條件轉換成「服務品質
未經委員會審查通過」，「民眾肯定與否」與「由被上訴人所指
之委員肯定與否」之條件，兩者自屬牴觸衝突，自應優先適用系
爭合約所附「獲民眾肯定與否」條件之約定。上訴人服務品質經
民調已獲民眾之肯定，因而解除條件不成就等語（見原審重上字
卷第一宗第五一頁），乃屬重要攻擊方法。本院前次發回意旨，
就此已予指明，原審仍未詳查，亦未於判決理由項下說明何以不
足採取之意見，即有可議。且被上訴人為瞭解市民對於上訴人清
運工作之滿意度，於九十年六月間委託「決策調查中心」進行「
新竹市○○○段垃圾清運民營化計畫滿意度民意調查」結論：「
陸、結論及建議事項之(一)之3：服務指標七成肯定…。(一)之6：整
體服務表現近八成滿意」，有該調查報告乙冊可稽（見外放證物
）。新竹市政府九十年度市議會年度報告事項亦載明「新竹市○
○○段垃圾清運民營化計畫民意調查，委託決策調查中心，調查
第二階段垃圾清運民營計畫香山區二十四里、南區十八里（即系
爭託運地區）…進行訪問，接近八成的受訪民眾對於民營清除機
構提供的服務表示滿意」等語（見一審卷第一宗第六九頁），倘
屬非虛，能否謂上訴人於二年內服務品質未獲民眾肯定，系爭契
約所附之解除條件已成就？尚非無疑。原審就此未詳予審酌，遽
為不利於上訴人之判決，自嫌速斷。又查，上訴人主張，被上訴
人提出之新竹市環境保護局九十一年度單位預算第一次追加（減
）預算歲出計書說明提要與各項費用明細表第20／42頁「業務計
畫及工作計畫名稱與編號：0000000000環保業務－廢棄物清運」
項目載明原預算數66,843千元，追加預算為22,876千元，追加後
預算數為89,719千元。而依據新竹市議會九十七年五月十二日以
竹市議字第○九七○○○○○七八七號函送有關「新竹市議會審
議九十一年度新竹市總預算第一次追加減預算案刪減表」所示對
該廢棄物清運追加之22,876千元並無分文刪除之記載；新竹市議
會於九十一年四月十七日以竹市議字第○七二七號函將該會審議
新竹市九十一年度總預算第一次追加減預算案修正表檢送新竹市
政府，足見該追加之22,876千元預算業經新竹市議會通過云云，
並有上開函件可稽（見原審重上更(一)卷第一五三頁至第一五四頁
、原審重上卷第二宗第四頁至第一○頁、重上更(一)卷第五○頁）
，此與判斷被上訴人委託系爭民營清運香山區及南區垃圾之經費
是否無著攸關，原審未遑調查說明，亦有未合。上訴論旨，指摘
原判決此部分為不當，求予廢棄，非無理由。
關於駁回上訴（即駁回上訴人追加之訴）部分：
原審就上訴人追加依民法第二百二十七條之規定所為請求部分，
為上訴人敗訴之判決，駁回其追加之訴，經核於法並無違誤。上
訴論旨，猶執陳詞，指摘原判決此部分為不當，求予廢棄，非有
理由。
據上論結，本件上訴為一部有理由，一部無理由。依民事訴訟法
第四百七十七條第一項、第四百七十八條第二項、第四百八十一
條、第四百四十九條第一項、第七十八條，判決如主文。
中    華    民    國  九十八  年   十二   月   十七   日
                      最高法院民事第四庭
                          審判長法官  劉  延  村
                                法官  許  澍  林
                                法官  黃  秀  得
                                法官  許  正  順
                                法官  魏  大  喨
      本件正本證明與原本無異
                                      書  記  官
中    華    民    國  九十八  年   十二   月  二十九  日
                                                Ａ


司法院資訊處製作；財團法人民間司法改革基金會備份。
